臺灣彰化地方法院刑事判決
111年度訴字第541號
公  訴  人  臺灣彰化地方檢察署檢察官
被      告  詹仕維



指定辯護人  柳柏帆律師
上列被告因違反毒品危害防制條例案件，經檢察官提起公訴（11
0年度偵字第1245號、第7042號），本院判決如下：
    主  文
詹仕維販賣第二級毒品，處有期徒刑三年十月。　
    犯罪事實及理由
一、本案根據被告詹仕維之自白、證人林宗慶、林羿萍於偵查中
    之證詞、員警職務報告書及後附之車行資料圖、車行軌跡資
    料、路口監視器擷取照片、蒐證照片、彰化縣警察局北斗分
    局員警職務報告書及通訊監察譯文，可以認定以下犯罪事實
    ：
　　詹仕維知悉甲基安非他命為第二級毒品，依法不得持有、販
    賣，竟意圖營利，基於販賣甲基安非他命之犯意，於民國10
    9年8月2日下午4時許，透過友人林宗慶，以電話與林羿萍聯
    繫購毒事宜，林羿萍並無現金可以購毒，但詹仕維之前曾向
    林羿萍借得體重計1部，尚未歸還，林羿萍因而提議以上開
    體重計換取價值新臺幣（下同）1,000元之甲基安非他命，
    詹仕維同意後，隨即前往林羿萍位於彰化縣○○鄉○○路000巷0
    0弄00號之住處，販售價值1,000元之甲基安非他命1包給林
    羿萍。
二、本案所涉及之另案監聽問題
  ㈠本案員警在合法監聽林宗慶過程中，「意外」聽到被告使用
    林宗慶的手機，與林羿萍聯繫出售毒品事宜，此部分因監聽
    對象不同，對被告而言，應屬另案監聽無誤（通訊保障及監
    察法【下稱通保法】施行細則第16條之1第1項參照），依據
    通保法第18條之1第1項之規定，另案監聽所得之通訊監察譯
    文，原則上並無證據能力，但符合「7日內補行陳報法院，
    經審查認可」，且「具有關連性」或「得實施通訊監察之法
    定罪名」等要件時，方得為證據。
  ㈡本案並未依法補行陳報、審查認可，顯然與上開規定的文義
    不符，此一程序事項之違反，涉及以下解釋與適用的難題：
  ⒈此一「7日內補行陳報、審查認可」之要件，為訓示規定或強
    行規定？
  ⒉若為強行規定，偵查機關有所違反，此一法律效果是「絕對
    排除證據能力」，或「相對排除證據能力」？
  ⒊若為「相對排除證據能力」，是否可以適用刑事訴訟法第158
    條之4進行個案權衡，判斷是否具有證據能力？
  ㈢就結論而言，本院認為「7日內補行陳報、審查認可」，為強
    行規定，一旦違反，法律效果為：相對排除證據能力，並應
    依刑事訴訟法第158條之4進行個案權衡。
  ㈣本院採取上揭觀點的理由如下：
  ⒈監聽為偵查手法，在偵查之初，並沒有具體、特定的犯罪事
    實，一旦實施監聽，非常有可能監錄到「預期之外」的通訊
    內容，畢竟，我們無法掌握原本已經鎖定的犯罪嫌疑人會跟
    誰聯繫何類犯罪，更沒有辦法預期或禁止他人與犯罪嫌疑人
    通訊，因此，以目前實務監錄的手法看來（全都錄），另案
    監聽無法避免。
  ⒉立法者於103年1月29日新增通保法第18條之1第1項，在修法
    之前，欠缺立法指示，只能透過司法實務進行法律續造，最
    高法院對另案監聽之證據使用範圍，曾有二種看法，亦即：
    有條件容許說與無條件容許說。有條件容許說，認為另案監
    聽而得之證據資料，亦應屬於得實施監聽之罪名，或雖非屬
    法定罪名，只要具有關連性，亦得將監聽資料作為另案使用
    （例如：最高法院102年度台上字第2218號判決）。無條件
    容許說，主要的出發點在於此為偶然取得，並非國家機關違
    背法定程序而取得，並未侵害憲法秘密通訊自由，故均具備
    容許性（例如：最高法院101年度台上字第1279號判決）。
    對此，通保法第18條之1第1項已經明確採取有條件容許說的
    看法，此次修法，已經給予司法實務明確的指示，算是為這
    個法律爭議劃下句點。因此，若另案監聽不符合以上條件，
    依法當無證據能力，此點，應無任何疑義。
  ⒊該次修法又新增「7日內補行陳報、審查認可」的程序要件，
    此一條款，是否能夠達到保障人權的立法目的，備受質疑。
    對此，本院認為，此一補行陳報、審查認可的程序要件，若
    將之視為「取得」證據能力的要件，似乎將證據能力的審查
    提前至審判前加以認定，一旦審查認可，就會提早獲得證據
    能力，受監察人並無任何辯駁的機會；反之，一旦不予審查
    認可，檢察官連異議的機會都沒有，既不利於真實發現，又
    會對被告的訴訟權產生不當侵害，甚且，一旦採取如此嚴苛
    的解釋，可以想見偵查機關會把所有可能聽到、有所懷疑的
    譯文，通通都補行陳報、審查認可（買保險），而案件既然
    在偵查階段，是否涉及犯罪尚不得而知，法院在審查有限性
    的情形下，如何進行實質的把關與審查，此舉，恐怕窒礙難
    行，而且對於隱私權干預的審查而言，法院在核發監聽票時
    ，本來就會仔細評估受監察人的撥出、接收的相對人亦在國
    家偵查機關的監控中，在符合法定要件後，法院才會依法核
    發監聽票，這些隱私權、秘密通訊干預的事實，不論是受監
    察人、受監察人通訊的一方，早就經過司法審查，任何與受
    監察人相關的通訊，都是出於合法令狀的干預，通訊的他方
    ，不得抗辯此為違法監聽，即便超過7日補行陳報的期間，
    也不會改變此為合法監聽的既成事實，以此作為取得證據能
    力的要件，似乎沒有實質理由。
  ⒋因此，另案監聽既然無法避免，偵查機關違反7日補行陳報、
    審查認可，也不會影響合法通訊監察的既成事實，那麼，立
    法者創設此一條款的目的為何，值得探究。該次新增的立法
    理由為：「為保障人權，第一項明定『依第五條、第六條或
    第七條規定執行通訊監察，取得其他案件之內容者，不得作
    為證據。但於發現後七日內補行陳報法院，並經法院審查認
    可該案件與實施通訊監察之案件具有關連性或為第五條第一
    項所列各款之罪者，不在此限』」，從這裡看來，立法者的
    目的是為了「保障人權」。此一立法理由過於抽象，令人費
    解。對此，本院認為，假藉本案監聽的罪名聲請監聽的「惡
    意的另案監聽」（掛羊頭賣狗肉），形同使用詐術騙得監聽
    票，這才是立法者應該要嚴格禁止的，此一7日補行陳報、
    審查認可，毋寧是要求偵查機關將另案監聽的事實告知法院
    ，讓法院再次審查是否有惡意另案監聽的情事，此為合法監
    聽程序控管的機制，並非取得證據能力的要件，且違反陳報
    義務，並不當然得出惡意另案監聽的結論，我們應該還要權
    衡為何偵查機關疏未陳報，及是否會影響法院合法性審查的
    可能。如此一來，既可解決證據能力提前判斷的矛盾、不合
    理之處，亦可避免惡意另案監聽繼續侵害隱私權、秘密通訊
    自由的可能，如此，才能符合立法者「保障人權」的立法意
    旨。據此，此一程序要件，並非訓示規定，亦非「絕對證據
    排除事由」，既然偵查機關違反補行陳報的義務，讓法院無
    法即時審查是否有惡意另案監聽的情事，此時，應該回到立
    法者在刑事訴訟法第158條之4所指示的證據排除概括條款（
    最高法院111年度台上字第1207號、第1585號判決均亦採取
    權衡之觀點）。
  ⒌以本案而言，偵查機關雖然疏未依法於7 日內陳報，但本院
    考量單純從通訊監察譯文中，難以直接發現被告所涉及之前
    開販賣毒品犯行，此些犯罪嫌疑，必須要在偵查機關「收網
    後」，再根據譯文內容，詳加詢（訊）問通訊者，方能確認
    ，就此而言，難認偵查機關明知而故意不陳報，而偵查機關
    在監聽林宗慶時，本來就可以預期相關共犯、上游毒販，都
    可能出現在犯罪網路中，此點，亦為本院核發監聽票時所得
    確認的事實，被告隱私權、秘密通訊遭國家機關干預的狀態
    ，早已經過司法審查，此一程序事項的違反，對於被告防禦
    權、隱私權、秘密通訊自由的影響程度不大，且本案看不出
    來偵查機關一開始已經鎖定被告，但苦無證據，所以才會從
    林宗慶開始「順藤摸瓜」，就此而言，亦難認偵查機關惡意
    規避本院的監聽審查，基於假設偵查流程理論，若偵查機關
    在7日內陳報，本院亦將會予以認可，本院權衡上開因素後
    ，認為前揭另案監聽而得的譯文，應有證據能力。  
三、論罪科刑：
  ㈠核被告所為，係犯毒品危害防制條例第4條第2項之販賣第二
    級毒品罪。
　㈡被告持有第二級毒品之低度行為，應為嗣後之販賣毒品之高
    度行為所吸收，不另論罪。
　㈢被告於偵查及本院審理時均自白上開犯行，應依毒品危害防
    制條例第17條第2項之規定，減輕其刑。
　㈣毒品危害防制條例制定之目的，係為防制毒品危害，維護國
    民身心健康，而有關販賣第二級毒品罪責部分，為處無期徒
    刑或10年以上之有期徒刑，罪責極重，若未區分行為人販賣
    毒品之數量、目的及所造成之危害，一律處以重刑，自非罰
    其所當罰之刑事政策之目的，亦非為阻絕毒害唯一方法，本
    案被告販賣甲基安非他命之數量不多，僅獲取二手體重計1
    部，利益不高，且從卷內資料看來，林羿萍當時沒有錢購毒
    ，一直央求被告，被告才勉為其難同意林羿萍以體重計換取
    毒品，並非被告主動兜售，而林羿萍在偵查中翻供，表示並
    未取得甲基安非他命，但被告仍願意自白本案犯行，有效節
    約司法資源，可見被告已有悔悟之心，並不逃避刑事責任，
    本案整體犯罪情節尚非嚴重，與社會危害程度重大之中、大
    盤毒販之犯罪型態甚有差異，經依毒品危害防制條例第17條
    第2項之規定減輕其刑後，宣告減刑後之最低度刑，猶嫌過
    重，乃就依刑法第59條之規定，減輕其刑，且依法遞減輕之
    。
　㈤本院審酌以下量刑情狀，量處如主文欄所示之刑：
　⒈被告犯本案時已34歲，政府長年三令五申禁絕毒品，被告當
    知毒品之危害，一旦成癮後，戒斷不易，對施用者之身心健
    康、家庭與社會生活危害甚大，竟仍犯本案販賣毒品罪，助
    長毒品之散播，展現高度之法敵對意識，構成本案行為主觀
    不法的重要內涵，自應在量刑充分考量。
　⒉被告於犯罪後始終坦承犯行，態度良好，被告所販賣毒品之
    數量不多，犯罪情節並不嚴重。
　⒊被告於本院審理時自述：我的學歷是國中畢業、離婚、有1個
    小孩7歲，小孩跟我前妻生活，我務農，也是台糖的外包商
    ，收入要支付家用，並每月給我前妻、小孩2、3萬元的扶養
    費，沒有負債，我是因為朋友，才會開始施用安非他命，後
    來就上癮了，與前妻離婚有部分是這個原因，希望從輕量刑
    等語之教育程度、家庭生活、經濟狀況與量刑意見。
　⒋辯護人表示：請審酌被告犯後均坦承犯行，節省司法資源，
    販賣對象僅有1人，毒品價值只有1,000元左右，請求從輕量
    刑等語。
　⒌檢察官對於本案刑度並無意見。
　⒍被告在另案販賣毒品犯行之宣告刑均不重。
四、關於沒收：
　㈠本案被告販毒所使用之行動電話1支（林宗慶所有，廠牌為三
    星，含門號0000-000000號SIM卡1枚，業已扣案），本院已
    在林宗慶之判決中宣告沒收（幫助林羿萍施用第二級毒品）
    ，再予以宣告沒收並無任何實益，而無刑法重要性，依據刑
    法第38條之2第3項之規定，不予宣告沒收、追徵。
　㈡被告表示其販毒所得之體重計1部，已經交還給林羿萍，但卷
    內並無任何證據可以釋明被告所言可能為真，本院考量體重
    計的市場價格不高，本案又是二手品，殘值更低，犯罪所得
    價值低微，若予以宣告沒收、追徵，執行成本可能遠高於不
    法利得，依據刑法第38條之2第3項之規定，不予宣告沒收、
    追徵。
五、應依刑事訴訟法第299條第1項前段，判決如主文。
六、本案經檢察官楊聰輝提起公訴，檢察官吳皓偉、林士富到庭
    執行職務。 
中　　華　　民　　國　　111 　年　　11　　月　　28　　日
                  刑事第三庭  審判長法  官  周淡怡
                                    法  官  李淑惠
                                    法  官  陳德池
以上正本證明與原本無異。
如不服本判決應於收受判決後20日內向本院提出上訴書狀，並應
敘述具體理由。其未敘述上訴理由者，應於上訴期間屆滿後20日
內向本院補提理由書(均須按他造當事人之人數附繕本)「切勿逕
送上級法院」。
本件為強制辯護案件，基於被告訴訟權、辯護權之保障，更為實
踐法院訴訟照料之義務，依據最高法院歷來判決意旨，被告上訴
如未敘述上訴理由，其辯護人有義務為被告撰寫具體之上訴理由
，被告亦得請求辯護人代其撰擬。
中　　華　　民　　國　　111 　年　　11　　月　　29　　日
                                    書記官  陳孟君
附錄論罪科刑法條全文：
毒品危害防制條例第4條第2項
製造、運輸、販賣第二級毒品者，處無期徒刑或10年以上有期徒
刑，得併科新臺幣1千5百萬元以下罰金。